臺灣士林地方法院刑事判決　　　　　　　　　　　　　九十一年度自緝字第一七號
　　自　訴　人　乙○○
　　　　　　　　癸○○
　　　　　　　　丁○○
　　　　　　　　甲○○
　　　　　　　　子○○
　　右　一　人
　　擔當訴訟人　臺灣士林地方法院檢察署檢察官
　　自　訴　人　丑○○
　　　　　　　　己○○
　　　　　　　　戊○○
　　　　　　　　辛○○
　　被　　　告　壬○○
　　被　　　告　庚○○○
　　共　　　同
　　選任辯護人　李曉平律師
列被告因詐欺案件，經自訴人提起自訴，本院判決如左：
    主  文
壬○○、庚○○○均無罪。
    理  由
一、本件自訴意旨略以：緣被告壬○○與庚○○○係夫妻，共同經營新宜興布行，設
    址於台北市○○區○○街十號，與自訴人等皆同行或同社團。被告夫妻二人以購
    買布疋亟需款項週轉為由，陸續向自訴人等借款，分別為乙○○新台幣（下同）
    四百五十六萬一千七百元、癸○○四十萬五千九百二十五元、丁○○二十萬一千
    一百元、甲○○八十萬元、子○○一百六十七萬六千元、丑○○九十二萬元、己○○二百八十三萬一千一百元、戊○○三百零九萬元、辛○○二百九十五萬元，
    惟被告二人自八十八年十一月十五日支票退票後，即避不見面迄今，業已近六個
    月，亦不提出解決方案，至此自訴人等始知受騙，因認被告二人共同涉有刑法第
    三百三十九條第一項之詐欺取財罪嫌云云。
二、按刑法第三百三十九條第一項詐欺罪之成立，以意圖為自己或第三人不法所有，
    以詐術使人將本人或第三人之物交付為要件。所謂以詐術使人交付，必須被詐欺
    人因其詐術而陷於錯誤，若其所用方法，不能認為詐術，亦不致使人陷於錯誤，
    即不構成該罪，最高法院四十六年台上字第二六０號著有判例可資參循。又以當
    事人間信用為基礎之借貸關係，依一般社會經驗，恆可預見事後無力清償或遲延
    清償之風險，縱令借款人屆期不為清償，如無積極證據足以認定其在借款之初即
    有藉之詐財之本意，尚難僅因有延後清償情事，即推定其必然自始蓄意行騙。
三、本件自訴人認被告壬○○、庚○○○涉有前揭詐欺犯行，無非係以支票及退票理
    由單等影本為其論據。惟訊之被告壬○○、庚○○○均堅決否認有何詐欺取財犯
    行，被告壬○○辯稱：今天是因做生意被倒，對不起好友，伊不是要騙他們等語
    ；被告庚○○○辯稱：新宜興布行在民國六十幾年就成立了，八十七年十二月二
    十五日被台南一家廠商倒了一千二百多萬元，票期都在八十八年間，現該案在高
    院審理中，被告叫陳明芳，另下游廠商在九二一大地震後都倒了，伊布行又被他
    們退票五百多萬元，未收帳款二百七十幾萬元，總共二千多萬元，因伊才會跳票
    ，伊布行後面資金是跟伊父親調的，他都給現金，十一月七日退票係因伊拿票向
    他調現，但該客票未兌現，所以伊父親就停止供應資金，本件確係因業務需要，
    才向自訴人他們調現週轉，不是要騙他們等語。
四、查被告壬○○、庚○○○自三十多年前即開始共同經營新宜興布行，以買賣布疋
    為主，並由被告庚○○○之父丙○○提供資金週轉使用，而自訴人等均為布行同
    業或與被告同社團，被告二人前曾多次持票向自訴人甲○○、子○○、丑○○調
    現，月息一分半，事後皆有償還，八十七年十二月間，新宜興布行遭台南廠商陳
    明芳倒帳一千二百多萬，嗣又遇九二一大地震，為下游廠商退票數百萬元，致被
    告二人從八十八年十月間起經濟陷於窘境，惟渠等原意係思以借款供批貨週轉之
    用，再以生意營收作為前開借款之清償方法，詎借款後因生意不佳，又遭部分客
    戶倒帳，致預期之生意營收未能如願，加上被告庚○○○之父丙○○不再提供資
    金援助，新宜興布行遂倒閉無法清償借款，上開各情，業迭經被告壬○○、庚○○○供明在卷，核與證人丙○○所述情節相符，並為自訴人等所不否認，復有臺
    灣高等法院八十八年度上易字第三九二０號（該案自訴人為新宜興布行即庚○○○，被告為陳明芳）傳票影本一紙及貨單影本六十七紙附卷可稽。自訴人等既與
    被告壬○○、庚○○○為布行同業或係同社團，對被告二人經營之新宜興布行償
    債能力應知之甚稔，被告壬○○、庚○○○既無以不法手段誤導自訴人等對債信
    風險之判斷，則自訴人等貸與金錢，要屬出自任意性處分，應無陷於錯誤之可言
    。再者，被告壬○○、庚○○○於各金融行庫所開立之支票存款帳戶，最初係於
    八十八年十一月八日起因存款不足開始退票，並於八十八年十二月一日始被列為
    拒絕往來戶，此有世華聯合商業銀行大同分行九十一年十月九日91.10.9 世同字
    第七九號函附退票理由單、拒絕往來公告、華南商業銀行大稻埕分行九十一年十
    月九日（九十一）華稻存字第二二三號函附票據退票記錄查詢單、誠泰商業銀行
    永樂簡易型分行九十一年十月九日誠泰樂字第二十九號函附支票存款帳戶基本資
    料查詢單、支票存款帳戶退票明細查詢單、台北銀行延平分行九十一年十月十一
    日北銀延字第九一六０二０八八００號函附支存票信記錄查詢、華泰商業銀行九
    十一年十月十四日華泰總迪化字第九一四一六七號函附存摺客戶往來資料明細表
    等在卷可稽，而被告壬○○、庚○○○最後簽發支票向自訴人等調現時，係八十
    八年十一月五日，斯時支票尚未有跳票情形，遑論被拒絕往來，是被告壬○○、
    庚○○○辯稱借款時並無不法所有意圖，亦未施以詐術使自訴人等陷於錯誤，自
    堪憑採。至被告壬○○所簽發之華泰商業銀行儲蓄部（已於九十年十月五日業經
    財政部奉准更名為迪化街分行）帳號二六九二之一支票，固於八十八年九月八日
    即有退票紀錄，嗣分別於八十八年十月十九日、十月二十一日及十月二十五日亦
    有退票之記載，惟查被告壬○○所簽發八十八年九月八日、面額十八萬元之該紙
    支票，固未予兌付，然此係出於上游廠商所售出之貨物有瑕疵，執票人拒不處理
    之故，被告壬○○不得已採取此退票方式以保障其權益，嗣於七日內，被告見問
    題已解決即補行付款，此有華泰商業銀行九十一年十一月二十一日（９１）華泰
    總迪化字第九一四八二五號函附自八十六年一月一日至八十八年十二月三十一日
    止往來明細乙份可參，足徵被告壬○○持票向自訴人等告貸時票信尚稱良好，自
    無施用詐術可言；另被告壬○○前揭帳戶往來明細表上，分別於八十八年十月十
    九日、十月二十一日及十月二十五日固有「退票」之記載（金額各為九萬五千元
    、九萬五千元及二十一萬元），惟其等並非被告壬○○之退票紀錄，而係表示於
    同日稍早由被告壬○○所存入之客票未獲付款之記錄，此除有支票影本一紙及提
    示末日各為十月十九日及十月二十一日之退票理由單影本共二紙可憑外，另揆諸
    前揭帳戶往來明細表上同為十月十九日、十月二十一日及十月二十五日當日之各
    該摘要欄中，有載為「交後」字樣，而其順序係在上開所示各該退票欄之前，且
    金額係屬相同，是被告壬○○、庚○○○所辯上開四次退票紀錄並非因存款不足
    而跳票乙節，堪予採信，故不能執此為被告等不利之認定。次查被告壬○○、庚○○○借款時均有約定利息，月息一分半，即一萬元一個月一百五十元之利息，
    尚非重利，自訴人等亦迭次自承有約定利息屬實，則被告二人借款之初既無詐欺
    之犯意，要難因渠等事後無力付息償本之背反債信情事，即遽與自始無意給付之
    財產犯罪行為相提並論。況倘被告壬○○、庚○○○蓄意行詐得款潛逃，唯恐不
    及，焉有借得款項後，反自八十八年十月三十一日起至同年十一月七日止仍支付
    一千三百餘萬票款之理（此觀之被告壬○○前揭華泰商業銀行帳戶往來明細自明
    ）？縱被告二人被逼債情急，一時無法還錢，虛詞以應，其目的在延期清償，與
    詐欺行為無關。至自訴人己○○部分，係案外人連珮帆於八十八年七月間持被告
    二人所簽發之支票向自訴人己○○借款二百八十多萬元，業據自訴人己○○自承
    在卷，然被告二人既已否認簽發支票係基於不法所有之意圖，自訴人己○○亦未
    就所訴被告二人簽發支票係基於意圖為自己不法之所有乙節提出何等積極事證以
    憑調查，徒以該支票嗣因存款不足退票，即認被告二人有詐欺犯行，尚乏確據。
    綜上所述，被告壬○○、庚○○○辯稱渠等並未詐欺取財，自可採信。至自訴人
    等與被告二人間之金錢借貸關係，純屬民事債務糾葛，應由自訴人等另循民事訴
    訟程序解決。此外，復查無其他積極證據足認被告壬○○、庚○○○有何詐欺取
    財之犯行，既不能證明被告二人犯罪，即應均為無罪之諭知。
據上論斷，應依刑事訴訟法第三百四十三條、第三百零一條第一項、第三百三十一條
第一項、第二項，判決如主文。
中　　　華　　　民　　　國　　　九十一　　年　　十二　　月　　二十四　　日
                                      臺灣士林地方法院刑事第三庭
                                          法  官  李  育  仁
右正本證明與原本無異。
如不服本判決，應於判決送達後十日內，向本院提出上訴狀。
`                                         書記官  李  家  敏
中      華      民      國      九十二    年     一     月      二      日
